臺灣嘉義地方法院民事判決　　　　　　 100年度重訴字第29號
原　　　告　黃蔡惜
　　　　　　黃淑雅
　　　　　　黃美智
　　　　　　黃文慧
　　　　　　黃振吉
　　　　　　黃振風
被　　　告　李賢銘
上列當事人間請求損害賠償事件，原告提起刑事附帶民事訴訟（
民國99年度交附民字第222號），經刑事庭移送前來，本院於100
年5月18日言詞辯論終結，判決如下：
  主  文
被告應給付原告黃蔡惜新臺幣壹佰零壹萬肆仟肆佰玖拾玖元，及
自民國一００年一月二十五日起至清償日止，按週年利率百分之
五計算之利息。
被告應各給付原告黃淑雅、黃美智、黃文慧、黃振吉及黃振風新
臺幣貳拾貳萬仟佰拾元，及各自民國一００年一月二十
五日起至清償日止，按週年利率百分之五計算之利息。
原告其餘之訴駁回。
訴訟費用由被告負擔十分之二，餘由原告負擔。
本判決第一項於原告黃蔡惜以新臺幣拾萬玖仟元為被告預供
擔保後，得假執行。
本判決第二項於原告黃淑雅、黃美智、黃文慧、黃振吉及黃振風
各以新臺幣柒萬伍仟元為被告預供擔保後，得假執行。
原告其餘假執行之聲請駁回。
  事實及理由
一本件原告黃淑雅、黃美智、黃文慧、黃振風經合法通知，均未
  於言詞辯論期日到場，核無民事訴訟法第386條所列各款情形
  ，爰依被告之聲請，由其一造辯論而為判決。
二原告起訴主張：被告於民國99年8月31日下午6時許，騎乘車號
  G77-851號重型機車（下稱甲車），沿嘉義縣東石鄉縣道嘉168
  線由東往西方向直行，嗣於同日下午6時40分許，行經該路0公
  里700公尺處時，本應注意車前狀況、與前車保持安全距離，
  並隨時採行必要之安全措施，而依當時暮光有自然光線、路面
  無障礙物、天候晴、視距良好等情況，並無不能注意之情事，
  竟疏未注意，騎乘甲車超速自後追撞訴外人即原告黃蔡惜之夫
  、原告黃淑雅、黃美智、黃文慧、黃振吉、黃振風之父黃耀宗
  所騎乘之車號MLY-506號機車（下稱乙車）之右後車身，致黃
  耀宗人車倒地，因此受有創傷性顱內出血、呼吸衰竭及顱骨骨
  折等傷害，經送往財團法人長庚紀念醫院嘉義分院（下稱長庚
  醫院）急救後，延至99年9月22日凌晨2時47分許，因呼吸衰竭
  、創傷性顱內出血、顱骨骨折不治死亡。黃蔡惜為黃耀宗支出
  醫藥費新臺幣（下同）55,921元及喪葬費用351,160元。又黃
  蔡惜現年62歲，以98年平均餘命女性為82.466歲計算，尚有20
  年可受扶養，再以97年度臺灣地區每人每月消費支出17,548元
  ，黃蔡惜有5名子女，蔡耀宗應分擔6分之1，依霍夫曼計算式
  計算後為495,418元。黃蔡惜因被告之過失致死行為，遭痛失
  愛夫，沮喪、哀痛、憤怒、無奈之情緒最烈，請求精神慰藉金
  250萬元。另黃淑雅、黃美智、黃文慧、黃振吉、黃振風為黃
  耀宗之子女，遭喪父之痛，悲傷、哀痛久久無法平復，各請求
  精神慰藉金200萬元。依侵權行為法律關係，提起本訴。聲明
  ：被告應給付黃蔡惜3,402,499元、黃淑雅、黃美智、黃文慧
  、黃振及、黃振風各200萬元，及均自起訴狀繕本送達翌日起
  至清償日止，按年息5﹪計算之利息，並請准供擔保宣告假執
  行。
三被告則以：原告主張車禍過程、醫療費用、喪葬費金額均沒有
  意見，請求精神慰撫金太高，黃耀宗不應該從與嘉168線縣道
  交岔之道路出來，伊以為黃耀宗會讓伊過等語。
四下列事項為原告黃蔡惜、黃振吉與被告所不爭執（見本院卷第
  64頁至第66頁），並有原告100年4月15日陳報狀、戶籍謄本在
  卷可稽，且經本院核閱本院99年度交易字第328號（下稱刑事
  一審卷）、臺灣嘉義地方法院檢察署99年度相字第581號卷（
  下稱相驗卷）無訛，應堪採認：
(一)被告於99年8月31日下午，騎乘甲車，沿嘉義縣東石鄉嘉168線
  縣道由東往西方向行駛，於同日下午6時40分許，行經該路段
  0.7公里處最高速限時速30公里時，超速以時速50公里行駛，
  適有黃耀宗騎乘乙車，沿與上開嘉168線縣道交岔之道路由南
  往北方向行駛，跨越雙黃線左轉駛入嘉168線縣道，被告閃避
  不及，所騎乘之甲車車頭撞及黃耀宗所騎乘之乙車右側置物箱
  ，致黃耀宗因而人車倒地，受有創傷性顱內出血、呼吸衰竭及
  顱骨骨折等傷害，經送長庚醫院急救後，延至99年9月22日凌
  晨2時47分許不治死亡。
(二)被告並未考領重型機車駕駛執照。
(三)黃蔡惜為黃耀宗之妻，黃淑雅、黃美智、黃文慧、黃振吉及黃
  振風為黃耀宗之子女。
(四)黃蔡惜係37年2月5日生，於黃耀宗死亡時年62歲，其扶養義務
  人除黃耀宗外，尚有黃淑雅、黃美智、黃文慧、黃振吉及黃振
  風。
(五)黃蔡惜因本件事故支出黃耀宗之醫療費29,921元、喪葬費351,
  160元。
(六)因本件事故，黃蔡惜領取財團法人交通事故特別補償金266,66
  7元、20,100元。黃淑雅、黃美智、黃文慧、黃振吉、黃振風
  各領取266,667元。
五爭執事項：
(一)黃耀宗就本件損害之發生或擴大，是否應負與有過失責任？過
  失比例為何？
(二)原告得請求之金額各為何？
六本院論述如下：
(一)黃耀宗就本件損害之發生或擴大，是否應負與有過失責任？過
  失比例為何？
1.按損害之發生或擴大，被害人與有過失者，法院得減輕賠償金
  額，或免除之，民法第217條第1項定有明文。所謂被害人與有
  過失，係指被害人苟能盡其善良管理人之注意，即得避免其損
  害之發生、擴大，竟不注意之意（最高法院83年度臺上字第17
  01號判決意旨參照）。再按駕駛人駕駛汽車，應遵守道路交通
  標誌、標線、號誌之指示，並服從交通指揮人員之指揮。又分
  向限制線，用以劃分路面成雙向車道，禁止車輛跨越行駛，並
  不得迴轉。道路交通安全規則第90條、道路交通標誌標線號誌
  設置規則第165條分別定有明文。經查：黃耀宗本沿與上開嘉1
  68線縣道交岔之道路由南往北方向行駛，至事故地點跨越雙黃
  線左轉駛入嘉168線縣道，已如前述，顯然違反上開規定甚明
  ，又黃耀宗左轉駛入嘉168線縣道前，本應詳加觀察其右側有
  無來車，注意嘉168線縣道車輛之動態，並研判雙方車速、距
  離確為安全時，始得左轉駛入，以避免危險發生，而自黃耀宗
  原所行駛之交岔道路往被告所行駛之嘉168線縣道觀之，視距
  筆直、遼闊、無障礙物，有現場照片可稽（見刑事一審卷第98
  頁第1張照片），故黃耀宗開始左轉前，應可看見被告騎乘甲
  車而來，並注意禮讓其先行，然黃耀宗卻未為之，違規左轉，
  而生本件事故，堪認其亦有過失。
2.原告黃振吉雖主張：黃耀宗於刑事案件筆錄陳述已有看到伊父
  親黃耀宗，於撞擊前應已完成轉彎，是直行車，且被告在刑事
  案件筆錄自陳他距離伊父親有1、2個車身的距離，車禍該路口
  不應該是畫雙黃線，如該處不可以左轉，伊父親必須要再走70
  0多公尺到1個多岔路口才可以迴轉，該路口更危險，一般人根
  本不會這樣做迴轉等語。然(1)依被告於前揭刑事案件審理時之
  陳述及所繪製之現場圖（見刑事一審卷第65頁、第70頁），所
  稱1、2個車身距離係指黃耀宗駛入嘉168線縣道往西之車道前
  之距離，而非在被告車道之前方1、2個車身之距離。(2)黃耀宗
  左轉駛入嘉168線縣道前，本應注意嘉168線縣道車輛之動態，
  研判雙方車速、距離確為安全時，始得左轉駛入，以避免危險
  發生，且其應可看見被告駛來之車況，足認黃耀宗確屬違規左
  轉，已如前述，而縱被告已發現黃耀宗將左轉之車前狀況，而
  未採取必要之安全措施，亦屬被告應否負過失責任，要無解於
  黃耀宗與有過失之責任。(3)事故地點設置分向限制線，乃係因
  工程施工，施工單位考量該路段之交通流量甚大，為維護施工
  期間行車安全及減少事故發生，依道路交通標誌標線號誌設置
  規則第165條規定繪設分向限制線，用以劃分路面成雙向車道
  ，禁止車輛跨越行駛，並不得迴轉且有意禁止案發地點之交岔
  路口之車輛任意超越及不得左轉等語，有交通部公路總局東西
  向快速公路南區工程處100年2月11日函可證（見本院刑事一審
  卷第195頁、第196頁），是該事故地點既已依規定繪製分向限
  制線，用路人自應確實遵守，故原告前揭主張，尚難憑採。
3.經查：被告於99年8月31日下午，騎乘甲車，沿嘉義縣東石鄉
  嘉168線縣道由東往西方向行駛，於同日下午6時40分許，行經
  該路段0.7公里處最高速限時速30公里時，超速以時速50公里
  行駛，已如前述，且被告於撞擊前，已見黃耀宗於其車前處，
  此為其所自承，卻未採取必要之安全措施，而自後撞擊黃耀宗
  騎乘之乙車，肇生本件事故，造成黃耀宗死亡，被告自有過失
  。本院審酌事故之發生，係因被告超速行駛，且未注意車前狀
  況，採取必要安全措施，暨黃耀宗違規左轉，認過失責任比例
  之分擔，以被告負擔70﹪，黃耀宗負擔30﹪為妥適。又本件原
  告既因黃耀宗死亡而有所請求，黃耀宗復應承擔過失相抵之責
  任，則原告自應承擔黃耀宗與有過失之責任。
(二)原告得請求之金額各為何？
1.按不法侵害他人致死者，對於支出醫療及殯葬費之人，應負損
  害賠償責任。被害人對於第三人負有法定扶養義務者，加害人
  對於該第三人亦應負損害賠償責任。不法侵害他人致死者，被
  害人之父、母、子、女，雖非財產上之損害，亦得請求賠償相
  當之金額。民法第192條1項、第2項及第194條定有明文。本件
  黃耀宗之死亡，既係因被告之過失所致，且黃蔡惜為黃耀宗之
  妻，黃淑雅、黃美智、黃文慧、黃振吉及黃振風為黃耀宗之子
  女，亦如前述，則原告依前揭規定，請求被告給付，自屬有據
  。
2.黃蔡惜因本件事故，支出黃耀宗之醫療費29,921元、喪葬費35
  1,160元，已如前述，是黃蔡惜請求被告賠償29,921元、351,1
  60元，自屬有據。
3.扶養費部分：
  按夫妻互負扶養義務，其扶養義務之順序與直系血親卑親屬同
  。民法第1114條第1款、第1116條之1定有明文。經查：黃蔡惜
  為黃耀宗之妻，有受黃耀宗扶養之權利，又黃蔡惜係37年2月5
  日生，於黃耀宗死亡時年62歲，依98年平均餘命女性為82.466
  歲計算，尚有餘命20年，再黃蔡惜主張以每月17,548元計算扶
  養費，亦為被告所不爭執，且黃蔡惜扶養義務人除黃耀宗外，
  尚有黃淑雅、黃美智、黃文慧、黃振吉及黃振風，是依此計算
  結果，再依年別單利5%複式霍夫曼計算法扣除中間利息，黃蔡
  惜得受黃耀宗扶養之金額為477,870元【計算式：17,548×12
  ×13.00000000÷6＝477,870。元以下四捨五入。受扶養20年
  之年別單利5﹪複式霍夫曼係數為13.00000000】。
4.精神慰撫金部分：
  按慰藉金之賠償，須以人格權遭遇侵害，使精神上受有痛苦為
  必要，其核給之標準固與財產上損害之計算不同，然非不可斟
  酌雙方身分、資力與加害程度及其他各種情形核定相當之數額
  （最高法院51年臺上字第223號判例要旨參照）。黃蔡惜為黃
  耀宗之妻、黃淑雅、黃美智、黃文慧、黃振吉及黃振風之父，
  原告本得享天倫之樂，因本件事故頓失至親，精神上自受有極
  大痛苦，本院審酌黃蔡惜係37年2月5日生，不識字，從事家管
  ，每月並無收入；黃淑雅係58年9月10日生，學歷國中，從事
  家管，每月並無收入；黃美智係60年3月7日生，學歷國中，從
  事家管，每月並無收入；黃文慧係61年4月26日生，學歷高中
  ，沒有工作亦無收入；黃振吉係62年6月4日生，學歷大學，從
  事電子工程師工作，每月收入6萬元；黃振風係64年1月29日生
  ，學歷高職，從事汽車修護技術員工作，每月收入33,000元；
  被告為57年8月20日生，學歷為國中肄業，從事抓魚工作，每
  月收入不確定等情，業據兩造陳明在卷，並有戶籍謄本在卷可
  憑。又黃蔡惜、黃淑雅名下各有汽車1部；黃文慧有田賦1筆，
  價值約39萬餘元；黃美智有汽車1部，投資17筆，價值約20餘
  萬元；黃振吉有房屋1筆、土地4筆、田賦5筆、投資2筆，價值
  約400餘萬元；黃振風有房屋1筆、土地5筆、田賦5筆、汽車1
  部，價值約170餘萬元；被告名下並無財產，有稅務電子閘門
  財產所得調件明細表7份在卷可稽（見本院卷第10頁至第29頁
  ）等兩造之身分、地位、財產等情狀，認黃蔡惜請求賠償非財
  產上損害100萬元、黃淑雅、黃美智、黃文慧、黃振吉及黃振
  風各請求70萬元為適當，應予准許。
5.綜上，黃蔡惜得請求金額計1,858,951元（計算式：29,921＋3
  51,160＋477,870＋100萬元＝1,858,951）、黃淑雅、黃美智
  、黃文慧、黃振吉及黃振風各得請求70萬元。惟原告應承擔30
  ﹪之與有過失責任，經減輕被告之賠償責任後，黃蔡惜得請求
  金額為1,301,266元〔計算式：1,858,951×（1－30﹪）＝1,3
  01,266，元以下四捨五入〕、黃淑雅、黃美智、黃文慧、黃振
  吉及黃振風得請求金額各為49萬元〔計算式：70萬×（1－30
  ﹪）＝49萬〕。
6.再按保險人依本法規定所為之保險給付，視為被保險人損害賠
  償金額之一部分；被保險人受賠償請求時，得扣除之，強制汽
  車責任保險法第32條定有明文。經查，因本件事故，黃蔡惜領
  取財團法人交通事故特別補償金266,667元、20,100元。黃淑
  雅、黃美智、黃文慧、黃振吉、黃振風各領取266,667元，已
  如前述，是原告所得請求之金額中，應扣除所領取強制汽車責
  任保險金，故原告依侵權行為法律關係，黃蔡惜請求1,014,49
  9元（計算式：1,301,266－266,667－20,100＝1,014,499）、
  黃淑雅、黃美智、黃文慧、黃振吉及黃振風各請求223,333元
  （計算式：49萬－266,667＝223,333），為有理由，應予准許
  ，逾此部分之請求，則屬無據，應予駁回。
七末按給付無確定期限者，債務人於債權人得請求給付時，經其
  催告而未為給付，自受催告時起，負遲延責任。其經債權人起
  訴而送達訴狀，或依督促程序送達支付命令，或為其他相類之
  行為者，與催告有同一之效力。民法第229條第2項定明文。又
  遲延之債務，以支付金錢為標的者，債權人得請求依法定利率
  計算之遲延利息。應付利息之債務，其利率未經約定，亦無法
  律可據者，週年利率為5﹪。同法第233條第1項本文、第203條
  亦定有明文。本件起訴狀繕本於100年1月24日寄存送達被告生
  效，有送達證書在卷可稽。是原告依民法侵權行為法律關係，
  黃蔡惜請求被告給付1,014,499元、黃淑雅、黃美智、黃文慧
  、黃振吉及黃振風各請求被告給付223,333元，及各自100年1
  月25日起至清償日止，按週年利率5﹪計算之利息，為有理由
  ，應予准許。逾此部分之請求，為無理由，應予駁回。
八本件原告勝訴部分，原告陳明願供擔保，聲請宣告假執行，經
  核並無不合，爰分別酌定相當之擔保金額，併准許之。至原告
  敗訴部分，其訴既經駁回，其假執行之聲請亦失所依附，應併
  予駁回。
九本件事證已臻明確，兩造其餘攻擊防禦方法，經核與本判決結
  果不生影響，爰不一一論敘，併此敘明。
十據上論結，本件原告之訴為一部有理由，一部無理由，依民事
  訴訟法第385條第1項前段、第79條、第390條第2項規定，判決
  如主文。
中    華    民    國   100    年    6     月    1     日
                    民事第三庭  法  官  蘇雅慧
以上正本係照原本作成。
如不服本判決，應於送達後20日內，向本院提出上訴狀（須附繕
本）並表明上訴理由，如於本判決宣示後送達前提起上訴者，應
於判決送達後10日內補提上訴理由書。如委任律師提起上訴者，
應一併繳納上訴審裁判費。
中    華    民    國   100    年    6     月    1     日
                                書記官  李佳惠